最高法院刑事判決　　　　　　　　　　　　　　　　八十七年度台上字第六五○號
　　上　訴　人　甲○○　男
右上訴人因重利案件，不服台灣高等法院高雄分院中華民國八十六年二月五日第二審
更審判決（八十五年度上更(一)字第三九四號，起訴案號：台灣高雄地方法院檢察署八
十四年度偵字第四九五號），提起上訴，本院判決如左：
    主  文
上訴駁回。
    理  由
按刑事訴訟法第三百七十七條規定，上訴於第三審法院，非以判決違背法令為理由，
不得為之。是提起第三審上訴，應以原判決違背法令為理由，係屬法定要件。如果上
訴理由狀並未依據卷內訴訟資料，具體指摘原判決不適用何種法則或如何適用不當，
或所指摘原判決違法情事，顯與法律規定得為第三審上訴理由之違法情形，不相適合
時，均應認其上訴為違背法律上之程式，予以駁回。本件上訴意旨略稱：(一)原判決認
定上訴人實際賺取百分之七至十二之月息，並未說明其依據。對上訴人前後獲得重利
若干﹖事實欄未予認定，理由欄亦未論析。(二)依證人謝慶順、孫銘謙、李茂坤所供，
其等以信用卡向上訴人借款時，並未提及借款之動機及用處，上訴人自無由獲知其等
有急迫之情況。況李、孫二人均自承向上訴人借款二次，則該二人之第二次借款，顯
非無經驗。(三)上訴人實際所得月息百分之七至百分之十二，與當舖業之最高月息九分
，尚得加上棧租費及保險費，合計達百分之十四為低，並無過高之情形。(四)原審未併
宣告緩刑，尚欠妥當云云。
惟查：原判決綜核上訴人之自白，證人孫銘謙、謝慶順、李茂坤之證述，扣案信用卡
貸款收支帳簿、簽帳單、請款單及聯合信用卡處理中心付款收據等證據，並參酌全案
卷證資料，認定上訴人有乘他人急迫貸以金錢，而取得與原本顯不相當之重利為常業
之犯行，及說明公訴人雖指上訴人所為另涉犯刑法第三百卅九條第一項、第二百十六
條、第二百十五條之罪嫌，惟此部分上訴人之犯罪尚屬不能證明，因公訴人認此部分
與判決有罪部分有方法結果之牽連關係，故不另予無罪諭知之理由。其採證認事，從
形式上觀察，並無違背法令之情形，上訴意旨對原審之論斷，究係違背如何之經驗法
則或論理法則，亦未依據卷內資料，為具體之指摘。且查：(一)上訴人既不否認持卡人
持卡借款時，其均先依借款金額扣取利息百分之十至十五之事實（第一審卷第九十一
頁反面，原審上訴卷第廿三頁反面、第四十四頁反面、更(一)卷第六十五頁反面），原
審據此認定上訴人「賺取月息百分之十至十五，扣除百分之三之手續費後，實際賺取
百分之七至百分之十二，即月息七分至十二分之重利，即非無據，與卷內資料亦無不
符。(二)刑法上之常業犯，祇以其是否藉以為生之意思，而有行為之表現為斷，不以別
無其他職業為限，亦不以果資生存為必要。原判決對上訴人之如何有藉重利營生之意
思，並已有行為之表現，已於理由欄內詳細說明其認定之理由及依據。至上訴人實際
獲得重利若干﹖是否果資為生存之資﹖依上開說明，並非屬犯罪之構成要件要素，自
無庸於事實欄內詳為認定，並於理由內說明其理由。(三)重利罪，以乘他人之急迫、輕
率或無經驗，貸以金錢或其他物品，而取得與原本顯不相當之重利為要件，所謂乘他
人之急迫、輕率或無經驗，只須有一於此，罪即成立。本件孫銘謙、謝慶順、李茂坤
已均供稱：因急需用錢，始持卡向上訴人借錢。而上訴人既登報向不特定之人招攬借
款，信用卡又非供為向他人借款之用（僅能經由提款機向發卡銀行小額貸款），若非
急需，持卡人當不至甘負高額利息，於閱報後即貿然持卡向上訴人以「真刷卡，假消
費」之方式借款，此情自亦為上訴人所明知。原審因此認定上訴人係利用貸款人之急
迫而貸與金錢，與經驗法則，要無不符。(四)當舖業，依台灣省政府六十七年五月十五
日府建三字第四二五○六號函，固可收取九分之月息，並可酌收棧租費及保險費。但
當舖業之設立，乃採許可制，有其一定之資格限制，並須受政府之嚴格監督，此觀當
舖業管理規則自明，其收取之月息利率，亦係由省、直轄市主管機關會同財政等有關
機關及該同業公會依照當地銀行業擔保放款通行利率，參酌物價指數、當地經濟狀況
及公營當舖利率，依該管理規則第十七條第一項之授權而議定，所議定之月息利率，
依現行社會觀念，縱屬過高，亦應由上開各機關重行檢討議定。當舖業者既依議定之
利率取息，因係法令所許可，具有阻違法之原因，上訴人既非當舖業，收取之利息
，自不可與當舖業同視而據以主張阻違法。(五)是否宣告緩刑，乃原審依職權得酌定
之事項，非可任意指摘，以為第三審上訴理由。綜上所述，本件上訴意旨所指，均與
法律規定得為第三審上訴理由之情形不相適合，其上訴違背法律上之程式，應予駁回
。其併請求本院諭知緩刑，因本院係為程序判決，無從審酌。
據上論結，應依刑事訴訟法第三百九十五條前段，判決如主文。
中      華      民      國    八十七    年      二      月    二十五    日
                              最高法院刑事第四庭
                                  審判長法官  莊  來  成
                                        法官  曾  有  田
                                        法官  王  德  雲
                                        法官  謝  俊  雄
                                        法官  林  永  茂
      右正本證明與原本無異
                                              書  記  官
中      華      民      國    八十七    年      三      月      三      日
